【裁判字號】    97,易,2192
【裁判日期】    971231
【裁判案由】    詐欺
【裁判全文】
臺灣臺北地方法院刑事判決              97年度易字第2192號
公  訴  人  臺灣臺北地方法院檢察署檢察官
被      告  乙○○
上列被告因詐欺案件，經檢察官聲請簡易判決處刑（96年度偵緝
字第2830號），本院認不宜逕以簡易判決處刑，改適用通常程序
審理，判決如下：
    主  文
乙○○幫助意圖為自己不法之所有，以詐術使人將本人之物交付
，處有期徒刑壹年，減為有期徒刑陸月，如易科罰金，以銀元
佰元即新臺幣玖佰元折算壹日。
    事  實
一、乙○○明知金融帳戶為個人理財工具，申請開設金融帳戶並
    無任何特殊之限制，一般民眾皆可以存入最低開戶金額之方
    式申請之，且一個人可以在不同之金融機構申請多數之存款
    帳戶使用，取得甚易。而可預見時下以電話詐騙促使被害人
    以現金存款或操作銀行自動付款機而詐取金錢之行為甚為猖
    獗，且廣為媒體報導，並經政府有關機關呼籲，不要受騙。
    依一般人之社會生活經驗，苟不以自己名義申請開戶，卻向
    不特定人蒐集大量他人之帳戶供己使用，其目的極可能利用
    該帳戶供作非法之用，又對交付帳戶供他人使用雖無必然遭
    該他人利用為遂行詐欺取財犯罪之確信，惟乙○○竟仍以該
    他人縱持以遂行財產犯罪亦不違本意，而基於幫助他人為詐
    欺取財之不確定犯意，將其於民國83年1 月22日所申請開立
    之中華郵政股份有限公司（下稱中華郵政）臺中進化路郵局
    帳號第00000000000000號帳戶之存摺、金融卡及密碼，於民
    國95年5月29日至同年6月26日間之某日，在不詳地點，交予
    不詳年籍姓名之成年人，以供該人及所屬之詐騙集團成員使
    用，該詐騙集團取得上開存摺等物後，即於95年6 月26日上
    午9 時許假冒「香港威新集團」名義，撥打電話向李蕙玲佯
    稱「已經被威新集團抽中，中獎新臺幣（以下同）860,000
    元，但須先匯款21,500元，才可以領取中獎金額」等語，致
    使李蕙玲陷於錯誤，誤認該集團成員所述為真，而於同日上
    午11 時29分許，至臺中縣豐原市○○路○段576、578號翁子
    郵局匯款21,500元至乙○○之上開帳戶後，旋由該真實姓名
    、年籍不詳之成年人以金融卡提款之方式提領一空。嗣因該
    詐欺集團又通知李蕙玲應匯款加入會員才能領取獎金時，李
    蕙玲始知受騙並報警處理，而循線查獲上情。
二、案經臺中市政府警察局第三分局報告臺灣臺中地方法院檢察
    署檢察官呈請臺灣高等法院檢察署令轉臺灣板橋地方法院檢
    察署檢察官，再呈請臺灣高等法院檢察署令轉臺灣臺北地方
    法院檢察署檢察官偵查後聲請簡易判決處刑。
    理  由
一、按被告以外之人於審判外之言詞或書面陳述，除法律有規定
    者外，不得作為證據，刑事訴訟法第159 條第1 項定有明文
    。又按被告以外之人於審判外之陳述，雖不符刑事訴訟法第
    159條之1至159條之4之規定，而經當事人於審判程序同意作
    為證據，法院審酌該言詞陳述或書面陳述作成時之情況，認
    為適當者，亦得為證據，刑事訴訟法第159條之5第1 項定有
    明文。查本案所引用之被告以外之人於審判外之陳述（包含
    書面陳述），雖屬傳聞證據，惟當事人於言詞辯論終結前均
    未聲明異議，本院審酌上開證據資料製作時之情況，尚無違
    法不當及證明力明顯過低之瑕疵，亦認為以之作為證據應屬
    適當，故揆諸前開規定，爰逕依刑事訴訟法第159條之5第2
    項規定，認前揭證據資料均有證據能力，先予敘明。
二、訊據被告乙○○矢口否認有何幫助詐欺犯行，辯稱：伊沒有
    將上開帳戶的存摺、提款卡及密碼交給他人，是伊弟弟萬中
    孝將上開帳戶賣給他人，並得款4,000元云云。經查：
  (一)上開帳戶，係被告於83年1 月22日在中華郵政臺中進化路郵
    局所申請開設，並曾請領金融卡使用；於95年6 月26日，被
    害人李蕙玲接獲某真實姓名、年籍不詳之成年人來電，佯裝
    係「香港威新集團」人員，向被害人李蕙玲謊稱抽中該公司
    3 獎，須先匯款始得領取獎金云云，被害人李蕙玲因而陷於
    錯誤，乃前往臺中縣豐原市○○路○段576、578 號翁子郵局
    匯款21,500元至上開帳戶內，旋即由該真實姓名、年籍不詳
    之成年人以金融卡提款之方式提領一空等情，為被告所不爭
    執，核與被害人李蕙玲於警詢時所為證述情節相符（見警卷
    第17至19頁），並有被告上開中華郵政帳戶開戶資料、客戶
    歷史交易清單，及郵政國內匯款執據各1 份在卷可證（見警
    卷第20頁、第32至38頁）。
  (二)又被告否認知悉被害人李蕙玲受詐騙而將款項匯入其所有上
    開帳戶，是可推知在被害人李蕙玲遭到詐騙匯款期間，被告
    上開帳戶之金融卡係在他人之持有中，且該他人亦知悉該帳
    戶金融卡提款密碼。按遂行詐欺取財犯行之人，欲以他人帳
    戶供作被害人匯入款項之帳戶前，理應先取得該帳戶所有人
    之同意，而取得該帳戶之金融卡及提款密碼，否則該帳戶所
    有人若不同意第三人使用其帳戶，必定會掛失帳戶，被害人
    存入之款項亦將遭凍結無法提領，該帳戶所有人亦有可能於
    辦理補發金融卡，變更提款密碼後提領款項，而使得被害人
    所匯入之款項「是否順利提領」陷於不確定狀態；況金融存
    款帳戶存摺、印鑑、金融卡等是個人極私密之物件，衡情帳
    戶所有人都會收受妥適，他人不可能任意取得，故除了係遺
    失、遭竊等非自願性脫離帳戶所有人持有之特殊情形外，若
    非帳戶所有人同意並交付上開金融帳戶物件資料外，他人實
    不可能取得該帳戶相關物件。又金融卡提款密碼，為個人控
    管其存款帳戶之重要資料，在帳戶持有人變更銀行以電腦亂
    碼所發給之原始密碼為自己設定選用之密碼後，若非帳戶持
    有人將密碼告知他人，他人原則上實不可能知悉。本案收取
    被告上開帳戶金融卡之成年人，係以金融卡提款之方式將被
    害人李蕙玲匯入之款項提領一空，顯見其獲悉被告上開帳戶
    金融卡之提款密碼，從而，本案應係被告自行交付金融卡、
    提款密碼等帳戶資料予他人，並同意他人使用其金融卡。
  (三)被告雖辯稱：上開帳戶係伊弟弟萬中孝趁伊北上工作之際，
    擅自以4,000 元之代價出售，且萬中孝告知此事時，伊友人
    甲○○曾在場聽聞云云。然查：
    1.萬中孝已於96年1 月19日死亡之事實，有萬中孝之戶籍謄
      本在卷可稽（見本院卷(二)第9 頁），是無從傳喚萬中孝到
      庭陳述，查明詳情。
    2.證人甲○○於本院審理中證稱：「被告原來是在臺中當巴
      士司機，是因為罰單的問題辭掉司機到臺北開計程車，過
      程中有一天他從臺北回臺中打電話給我，說他要到臺中市
      ○○路的第三分局製作筆錄，我問他什麼事情，他說是警
      察通知他去，是詐欺案，因為他講話有點口吃，所以我就
      陪他一起過去製作筆錄，我坐在旁邊，聽到的過程是被告
      的存摺、提款卡、印章被販賣，但我不曉得是進化郵局的
      帳戶，當時被告說他也不曉得為何會有這件事，我與他離
      開警局後，我們一起推測應該是他弟弟做的，因為被告的
      行李都放在臺中市○○路美麗殿大廈，當時只有他弟弟住
      在裡面，所以覺得應該是他弟弟拿去的，因為他弟弟有不
      好的習慣，有很多前科。後來被告有問他弟弟，時間我不
      記得，他弟弟有承認是他拿去賣的，這是被告跟我說的，
      說的時間大約是製作完筆錄2、3天之後，是被告打電話跟
      我說的，因為平常我和被告都有聯絡，他打電話問我過的
      怎樣時順口說的。」、「當天是被告載我過去製作筆錄，
      製作完筆錄後是他載我到一個餐飲店吃東西聊天，聊完就
      各自離開。」等語明確（見本院卷(二)第43頁），顯與被告
      於本院審理中供稱：證人甲○○陪伊製作完警詢筆錄後，
      伊載證人甲○○回到美麗殿大廈的住處，伊一進門就問萬
      中孝上開帳戶的存簿在何處，萬中孝回答因為要買毒品，
      以4,000 元之代價賣給友人，錢已經用完了，之後伊和證
      人甲○○在上開住處聊天，最後是伊送甲○○回臺中縣太
      平市烤地瓜店等語（見本院卷(二)第40至41頁）不符。
    3.再者，被告於警詢時稱：前開帳戶之存摺、提款卡及印鑑
      係在95年8 月中旬遺失，地點伊不知道，伊將前開帳戶之
      存摺、提款卡及印鑑擺放在臺中市○○路342巷8號4樓之8
      之住處，沒有其他人知道擺放的位置（見警卷第2至3頁）
      ；於偵查中先稱：是臺中警局通知我時，伊才知道上開帳
      戶被充作人頭。帳戶可能是萬中孝拿去賣掉，不然沒有其
      他可能性（見臺灣板橋地方法院檢察署96年度偵緝字第29
      35號卷第13頁）；後又改稱：是警察通知伊，伊才發現存
      簿不見，伊在95年辭掉巴士司機工作時，有問過萬中孝，
      他說帳戶賣掉了，但並沒有人可以證明伊的話（見96年度
      偵緝字第2830號卷第18至19頁）；於本院簡易庭調查則稱
      ：萬中孝有告訴甲○○是他把上開帳戶拿去賣的，當時我
      和甲○○都在場，可能是在95年講的（見本院97年度簡字
      第2061號卷第11頁反面）；於本院審理中又供稱：伊在做
      完警詢筆錄後回去問萬中孝，他說是他拿去賣的，當時甲
      ○○有聽到云云（見本院卷(二)第24頁反面）。可見先後供
      述不一，在在足徵被告所辯無非臨訟杜撰之詞，要非事實
      。
  (四)再觀諸被告於95年5 月29日曾向中華郵政通宵郵局申請由磁
    條卡換發晶片卡，而申請書之簽名係被告親自書寫，印鑑為
    被告所有之事實，業據被告陳明在卷（見本院卷(二)第42頁反
    面），並有中華郵政苗栗郵局97年10月15日苗營字第097500
    0578號函文及所檢附之中華郵政磁條、晶片金融卡申請書附
    卷足憑（見本院卷(二)第15至16頁），可知被告曾於95年5 月
    29日親自前往通宵郵局辦理晶片卡，參以被害人李蕙玲遭到
    詐騙匯款之時間為95年6 月26日，是合理推論被告應係在95
    年5月29日至同年6月26日間之某時許，將伊所有之上開帳戶
    之金融卡及提款密碼交付他人使用。
  (五)按刑法上之故意犯，可分為直接故意與不確定故意，所謂不
    確定故意即指行為人對於構成犯罪之事實，預見其發生而其
    發生並不違反其本意，刑法第13條第2 項定有明文。次按存
    款帳戶之金融卡，僅係供使用人作為存款、提款、匯款或轉
    帳之工具，一般人在正常情況下，均得自行向銀行申請開立
    存款帳戶，而領取帳戶金融卡使用，並無任何特定身分之限
    制；苟非意在將該存款帳戶作為犯罪之不法目的或掩飾真實
    身分，實無蒐集他人存款帳戶金融卡之必要。且近來以各種
    理由，撥打電話至一般民眾行動電話或住家，佯稱退稅、欠
    款、查詢帳戶、假冒網路購物賣家謊稱轉帳方式有問題，或
    如同本案佯稱中獎等方式詐欺取財之犯罪類型層出不窮，而
    該等犯罪，多數均利用人頭帳戶作為出入帳戶，已經媒體廣
    為披載，被告係成年且智力成熟之人，對此應知之甚詳，而
    竟仍將金融卡交付不詳人士使用，則其帳戶將被利用為犯詐
    欺取財罪之出入帳戶使用，當為被告所能預見，且其發生並
    未違反被告本意。從而，被告有將其所有之前揭中華郵政帳
    戶存簿、金融卡及提款密碼提供予真實姓名、年籍不詳之成
    年人使用，而有幫助該成年人利用其帳戶犯詐欺取財罪之不
    確定故意，至為明確，至於被告雖非實際領取上開詐欺所得
    ，但仍無解於其幫助他人詐欺取財之罪責，自屬當然。此外
    ，收受被告帳戶之金融卡進而從事詐騙行為之人，雖無證據
    顯示為成年人，惟亦無證據顯示其為兒童或少年，爰依有利
    於被告之認定，認為該人係成年人。
  (六)綜上所述，本件事證明確，被告上開所辯，無非卸責之詞，
    不足採信，其犯行堪以認定，應依法論科。
三、查被告行為後，刑法業於94年2月2日修正公布，95年7月1日
    起施行。按行為後法律有變更者，適用行為時之法律，但行
    為後之法律有利於行為人者，適用最有利於行為人之法律，
    修正後刑法第2條第1項定有明文。此條規定係規範行為後法
    律變更所生新舊法律比較適用之準據法，本身尚無新舊法比
    較之問題，於新法施行後，應一律適用新法第2條第1項之規
    定，為「從舊從輕」之比較。而本次法律變更，比較時應就
    罪刑有關之共犯、未遂犯、想像競合犯、牽連犯、連續犯、
    結合犯，以及累犯加重、自首減輕暨其他法定加減原因（如
    身分加減）與加減例等一切情形，綜其全部罪刑之結果而為
    比較（最高法院95年度第8 次刑事庭會議決議參照）。從而
    ：
  (一)刑法第339條第1項之詐欺取財罪，法定刑為5 年以下有期徒
    刑、拘役或科或併科1,000 元以下罰金；比較修正後刑法施
    行法所增訂第1條之1規定「中華民國94年1月7日刑法修正施
    行後，刑法分則編所定罰金之貨幣單位為新臺幣。94年1月7
    日刑法修正時，刑法分則編未修正之條文定有罰金者，自94
    年1月7日刑法修正施行後，就其所定數額提高為30倍。但72
    年6 月26日至94年1月7日新增或修正之條文，就其所定數額
    提高為3倍」，修正後刑法施行法第1條之1第2項與罰金罰鍰
    提高標準條例第1 條，因上開詐欺取財罪罰金刑之最高額度
    均屬相同，並非刑罰法令之變更，無刑法第2條第1項比較新
    舊法之適用，應適用裁判時之刑法施行法第1條之1（最高法
    院95年度第21次刑事庭會議決議參照）。
  (二)刑法第33條第5 款修正為「主刑之種類如下：五罰金：新臺
    幣1,000 元以上，以百元計算之」，是依修正後之法律，刑
    法第339條第1項詐欺取財罪所得科處之罰金刑最低則為新臺
    幣1,000元，與被告行為時之罰金罰鍰提高標準條例第1條前
    段規定之提高倍數10倍及修正前刑法第33條第5 款規定之罰
    金最低額銀元1元即新臺幣3元相比較，自以被告行為時關於
    刑法第33條第5款規定科處罰金刑之法律較有利於被告。
  (三)綜上法律修正前、後之比較，揆諸前揭最高法院決議及刑法
    第2條第1項所定之「從舊從輕」原則，適用修正前之法律，
    對被告較為有利，自應適用修正前之刑法相關規定。
  (四)又修正後刑法第2條第1項之規定，係規範行為後「法律變更
    」所生新舊法比較適用之準據法，故如新舊法處罰之輕重相
    同，即無比較適用之問題，非此條所指之法律有變更，即無
    本條之適用，應依一般法律適用原則，適用裁判時法（最高
    法院95年第21次刑事庭會議紀錄參照）。查刑法第30條幫助
    犯之規定雖經修正，然觀諸修正前後之規定，僅有文字之修
    正，無關成立幫助犯內容之實質之變更，不屬法律之變更。
    故此部分按上所述，無新舊法比較適用之問題，應逕適用修
    正後之規定。
四、查前揭不詳年籍姓名之成年人及其同夥組成之犯罪集團使被
    害人李蕙玲陷於錯誤，將前揭款項匯至被告之上開帳戶中，
    渠等所為該當刑法第339條第1項之詐欺取財罪。又按刑法上
    之幫助犯，係對於犯罪與正犯有共同之認識，而以幫助之意
    思，對於正犯資以助力，而未參與實施犯罪之行為者而言，
    如未參與實行犯罪構成要件之行為，且係出於幫助之意思提
    供助力，即屬幫助犯，而非共同正犯。次查被告將其所有之
    上開帳戶之存摺、金融卡、密碼提供予不詳年籍姓名之成年
    人使用，使該不詳年籍姓名之成年人及其同夥組成之詐欺集
    團作為對被害人實施詐欺取財犯罪之取款工具，顯係基於幫
    助該不詳年籍姓名之成年人及其同夥組成之詐欺集團實施詐
    欺取財犯罪之犯意，而未參與前開詐欺取財犯行之構成要件
    行為。是核被告所為，係犯刑法第30條第1 項、第339條第1
    項之幫助詐欺取財罪。而被告係基於幫助之犯意而為詐欺取
    財構成要件以外之行為，為幫助犯，爰依刑法第30條第2 項
    規定，依正犯之刑減輕之。爰審酌被告提供銀行帳戶予不法
    詐欺份子，非但增加被害人尋求救濟之困難，亦使不法詐欺
    份子得以順利掩飾詐欺取財所得財物，復參酌被告素行狀況
    、犯罪手段、所生危害，及本件事證已極為明確，被告仍飾
    詞否認，足見其毫無悔意，行為有所不當，公訴人雖求處有
    期徒刑10月，本院衡酌上情，認以處如主文所示之刑為適當
    。又被告雖前於偵查中經檢察官於96年9 月28日發布通緝，
    嗣於同年10月19日，於臺北市○○區○○路131 號前為警緝
    獲，並解送臺灣板橋地方法院檢察署檢察官歸案辦理撤銷後
    ，此有臺灣板橋地方法院檢察署96年9 月28日板檢榮偵洪緝
    字第4391號通緝書、臺北市政府警察局內湖分局通緝案件移
    送書及撤銷通緝書在卷可稽（見臺灣板橋地方法院檢察署96
    年度偵字第14211號卷第35至37 頁），是被告係在中華民國
    96年罪犯減刑條例施行後通緝、緝獲，並無同條例第5 條不
    得減刑規定之適用。而被告犯罪時間係在96年4 月24日以前
    ，所犯之罪與中華民國96年罪犯減刑條例第2條第1項第3 款
    之規定相符，合於減刑要件，爰依該條例第2條第1項第3 款
    之規定，減其宣告刑至2分之1，並再諭知易科罰金之折算標
    準。至於修正前刑法第41條規定：「犯最重本刑為5 年以下
    有期徒刑以下之刑之罪，而受6 個月以下有期徒刑或拘役之
    宣告，因身體、教育、職業、家庭之關係或其他正當事由，
    執行顯有困難者，得以1元以上3 元以下折算1日，易科罰金
    。但確因不執行所宣告之刑，難收矯正之效，或難以維持法
    秩序者，不在此限。併合處罰之數罪，均有前項情形，其應
    執行之刑逾6 月者，亦同。」並依修正前罰金罰鍰提高標準
    條例第2 條規定（業於95年7月1日起因刪除而不再適用）及
    現行法規所定貨幣單位折算新臺幣條例第2 條，就易科罰金
    折算1日之數額提高為100倍（即銀元100元以上300元以下，
    經折算為新臺幣則為300元以上900元以下）；修正後刑法第
    41條規定：「犯最重本刑為五年以下有期徒刑以下之刑之罪
    ，而受6個月以下有期徒刑或拘役之宣告者，得以新臺幣1,0
    00元、2,000元、3,000元折算1 日，易科罰金。但確因不執
    行所宣告之刑，難收矯正之效，或難以維持法秩序者，不在
    此限。前項規定於數罪併罰，其應執行之刑未逾6 月者，亦
    適用之。」而修正前罰金罰鍰提高標準條例第2 條有關易科
    罰金折算1 日之數額提高倍數規定，即不再適用；比較修正
    前後之易科罰金折算標準，以修正前刑法第41條之規定較有
    利於被告，是本件易科罰金折算標準自應適用修正前刑法第
    41條第1項前段及修正前罰金罰鍰提高標準條例第2條之規定
    。
據上論斷，應依刑事訴訟法第452條、第299條第1 項前段，刑法
第2條第1項前段、第339條第1 項，修正前刑法第41條第1項前段
，刑法施行法第1條之1，修正前罰金罰鍰提高標準條例第2 條，
現行法規所定貨幣單位折算新臺幣條例第2 條，中華民國96年罪
犯減刑條例第2條第1項第3款、第7條、第9條，判決如主文。
本案經檢察官徐則賢到庭執行職務。
中    華    民    國    97    年    12    月    31    日
                    刑事第十三庭審判長法  官  許泰誠
                                      法  官  張文俊
                                      法  官  陳君鳳
以上正本證明與原本無異。
如不服本判決應於收受送達後10日內向本院提出上訴書狀，並應
敘述具體理由；其未敘述上訴理由者，應於上訴期間屆滿後20日
內向本院補提理由書（圴須按他造當事人之人數附繕本）「切勿
逕送上級法院」。
                                      書記官  楊湘雯
中    華    民    國    97    年    12    月    31    日
附表本案論罪科刑法條全文：
刑法第339條
意圖為自己或第三人不法之所有，以詐術使人將本人或第三人之
物交付者，處5年以下有期徒刑、拘役或科或併科1,000元以下罰
金。
以前項方法得財產上不法之利益或使第三人得之者，亦同。
前2項之未遂犯罰之。


司法院資訊處製作；財團法人民間司法改革基金會備份。
